【裁判字號】    97,上訴,4109
【裁判日期】    971127
【裁判案由】    家暴殺人未遂
【裁判全文】
臺灣高等法院刑事判決                97年度上訴字第4109號
上  訴  人  臺灣臺北地方法院檢察署檢察官
被      告  甲○○
指定辯護人  本院公設辯護人王永炫
上列上訴人因被告家暴殺人未遂案件，不服臺灣臺北地方法院97
年度訴字第777 號，中華民國97年8 月5 日第一審判決（起訴案
號：臺灣臺北地方法院檢察署97年度偵字第6179號），提起上訴
，本院判決如下：
    主  文
原判決撤銷。
甲○○以加害生命、身體之事，恐嚇他人致生危害於安全，累犯
，處有期徒刑壹年貳月。
    事  實
一、甲○○為乙○○及丙○○所生之子，甲○○前於民國94年間
    因違反家庭暴力防治法案件，先後經臺灣臺北地方法院判處
    有期徒刑3月及5月確定，應執行有期徒刑7月，甫於95年6月
    27日執行完畢出監，詎仍不知悔改。97年3月14日晚上10時
    許，甲○○在其位於臺北市○○區○○街500巷13號1樓與父
    母同住之處，於服用酒類而未達精神喪失及精神耗弱之程度
    ，突然在家中大聲喊叫，致乙○○年幼之孫子受驚嚇，乙○○出言制止，甲○○因此不悅，復因不滿父母親曾向法院聲
    請民事通常保護令，致其因違反保護令罪而入監服刑7月，
    竟轉身進入住處廚房內取出鋒利菜刀乙把，口中嚇稱：「我
    要讓你們死的很難看」等語，以加害生命、身體之事恐嚇乙○○、丙○○，致乙○○、丙○○心生畏懼，致生危害於安
    全。
二、案經被害人乙○○、丙○○訴由台北市政府警察局信義分局
    報告台灣台北地方法院檢察署檢察官偵查起訴。
    理  由
壹、有罪部分：
一、認定犯罪事實所憑之證據和理由：
    訊據被告甲○○就其於上開時、地，曾持菜刀向乙○○、丙○○嚇稱：我要讓你們死的很難看之事實，供承不諱，核與
    證人即告訴人乙○○、丙○○證述之情節相符，並有扣案之
    菜刀1 把可憑，自堪採信。本案罪證明確，被告犯行足堪認
    定。
二、論罪：
    核被告所為，係犯刑法第305 條之恐嚇危害安全罪。被告一
    個恐嚇行為同時恐嚇乙○○、丙○○二人，為想像競合犯，
    應依刑法第55條從一重處斷。被告有事實欄所載前科及執行
    完畢情形，此有本院被告前案紀錄表可稽，5 年以內故意再
    犯本件有期徒刑以上之罪，為累犯，應依刑法第47條第1 項
    規定加重其刑。
三、撤銷原判決之理由：
    原審以本件不能證明被告係犯公訴意旨所指殺直系血親尊親
    屬未遂罪（詳後述），僅係犯刑法第277 條第1 項之傷害罪
    ，依同法第287 條規定，須告訴乃論，本件復經告訴人乙○○、丙○○於第一審撤回告訴，乃諭知不受理之判決，固非
    無見。惟查：刑事訴訟法第379 條第12款所謂已受請求之事
    項未予判決，係指其已受請求之事項，本屬第二審判決內應
    行裁判之一部分，而原審並未予以裁判者而言，如連續犯、
    牽連犯、結合犯及其他應以一罪論處之案件，其一部分未經
    裁判之類。又檢察官就被告之全部犯罪事實以實質上或裁判
    上一罪起訴者，因其刑罰權單一，在審判上為一不可分割之
    單一訴訟客體，法院自應就全部犯罪事實予以合一審判，以
    一判決終結之，如僅就其中一部分加以審認，而置其他部分
    於不論，即屬刑事訴訟法第379 條第12款所稱「已受請求之
    事項未予判決」之違法。最高法院28年上字第2079號、88年
    台上字第4382號判例可供參照。本件被告上開恐嚇犯行，業
    經檢察官於起訴書內詳予記載，原審未予詳查，認不能證明
    被告上開犯行復未加以裁判，顯有違誤。檢察官上訴意旨指
    摘原審判斷不當，非無理由，應由本院將原判決撤銷。
四、科刑：
    爰審酌被告素行不良，多次對尊親屬實施家庭暴力行為，顯
    已嚴重違背人倫道德，且對於告訴人等之精神造成莫大之恐
    懼與壓力，犯罪後之態度仍無悔意等一切情狀，量處如主文
    第二項所示中度之刑，以示懲戒。至於扣案之菜刀一把，係
    告訴人家中之物，並非被告所有，不予宣告沒收，併予敘明
    。
貳、不另諭知不受理部分：
一、公訴意旨另以：被告於上開時、地，持菜刀朝向父親即告訴
    人乙○○頭部、手部及腳部揮砍十幾刀，嗣因告訴人丙○○
    見狀立即報警，為警據報前來當場查獲，扣得作案凶器菜刀
    1 把，並將告訴人乙○○送醫治療，始倖免於死，惟告訴人
    乙○○因此受有右前額裂傷8 公分（縫合13針）、右下肢多
    處挫傷、外傷、左腰部紅腫之傷害，因認被告涉有刑法第
    272 條第2 項、第1 項之殺直系血親尊親屬未遂罪嫌等語。
二、按殺人未遂與傷害之區別，應以加害人有無殺意為斷，以戕
    害他人生命之故意，著手於刺殺之實行而未發生死亡之結果
    ，為殺人未遂；倘無使人喪失生命之故意，僅在使其身體、
    健康受到傷害，則為傷害罪，二罪皆發生傷害之結果，祗其
    主觀犯意及身體傷害程度不同，且被害人所受傷害是否為致
    命部位、傷害之程度，固不失為重要參考資料，惟僅足供認
    定有無殺意之參考，究不能據為區別殺人未遂與傷害之絕對
    標準，故不能僅因被害人受傷之位置係屬人體要害，即認定
    加害人有殺害被害人之犯意。最高法院84年度台上字第3179
    號、94年度台上字第6857號判決意旨可資參照。本件即應判
    斷被告於行為時，係基於殺人故意或普通傷害故意而為，其
    有無殺人犯意，乃其個人內在之心理狀態，欲判斷其主觀上
    之犯意究係殺人或傷害，應就外在之一切證據，詳查審認，
    舉凡其犯罪之動機、兇器類別、行兇之具體過程、傷痕之多
    寡輕重、傷勢程度、案發當時之情境、犯後態度等，均應綜
    合研析，始得作為認定之基礎。
三、訊據被告就其於上開時、地，曾持菜刀揮向告訴人乙○○，
    並使告訴人乙○○受有前述傷勢之事實，均供承不諱，核與
    證人即告訴人乙○○、丙○○證述之情節相符，並有驗傷診
    斷書1 紙及扣案之菜刀1 把可憑。然被告堅決否認有何殺人
    故意，辯稱：伊當時飲酒至醉，不知發生何事等語。
四、經查：告訴人乙○○與被告間係父子關係，被告雖因告訴人
    乙○○聲請民事通常保護令，致其因違反保護令罪而入監，
    然證人即告訴人乙○○於原審審理時證述：「（問：發生這
    件事情之前的當天，你是否有與被告講話？）晚上8 點多時
    ，被告有從地下室叫我下去跟他聊天，我有下去，當時他手
    上拿著啤酒和保力達Ｂ在喝，聊天的時候他問我為何之前要
    告他，還說他和朋友吵架朋友都沒有告他，問我為何要告他
    ，我告訴被告他做的太過份了，也沒有工作，也不用養家，
    還會沒事打過往的路人，讓鄰居一直來抱怨，被告對我的話
    沒有做什麼反應，只是找我和他一起喝酒……」等語。是被
    告於當晚案發前，尚有與告訴人乙○○聊天，且對於告訴人
    乙○○指責伊不是之處，亦未有情緒反應，更仍邀同告訴人
    乙○○一起飲酒，是故尚難認被告對於告訴人乙○○有重大
    仇恨怨懟，依一般情形觀之，被告尚無置告訴人乙○○於死
    地之動機。次查案發時，被告因突然在家中大聲喊叫，致告
    訴人乙○○年幼之孫子受驚嚇，告訴人乙○○出言制止，被
    告乃至廚房取出菜刀等情，固據證人乙○○、丙○○於原審
    審理時分別證述明確。惟證人丙○○於原審審理時另證述：
    「被告一開始是往我先生的大腿位置揮砍，我有想辦法擋，
    被告下手時，是伸手錯過我，從我的旁邊要砍我先生，我一
    開始都在擋我先生大腿的位置，後來被告翻臉就將手舉高，
    要砍我先生頭部，但我先生比我高，我擋不住，所以我先生
    就被砍到了」等語；證人乙○○於原審審理時，則證稱：「
    ……他當時往我的腳部大概揮了7、8下，過程中，被告有右
    手拿刀、左手舉椅子攻擊我，在我用手抓住椅子時，被告就
    拿刀揮我的腳。全部的過程是被告先拿刀揮我，沒揮到，他
    就又拿椅子攻擊我，我伸手抓住椅子與他對峙，他就在我伸
    手抓住椅子時，用刀要揮砍我的腳，最後他才放下椅子，用
    刀砍到我的頭部，我的頭被砍到流血後，被告見狀就停手跑
    回地下室」等語。是以被告原係持菜刀向告訴人乙○○大腿
    位置揮砍，且於揮砍時，更刻意避開告訴人丙○○，又於告
    訴人乙○○頭部被砍到而流血後，被告隨即停手跑回地下室
    。觀之告訴人乙○○所受之傷勢，唯一的刀傷係位於右前額
    ，然亦僅有皮肉表層裂傷，並未造成告訴人乙○○頭骨或腦
    部之傷害。復經本院函詢，據臺北醫學大學附設醫院九十七
    年十月一日校附醫歷字第0970004726號函覆稱：乙○○面部
    （右額）裂傷4公分，縫合，右腰、下肢多處瘀傷，右膝擦
    傷，自述被兒子用菜刀割傷，急診時無明顯生命危險等情，
    有該函附本院卷可稽。是被告持刀揮砍時之力道亦非甚鉅，
    均足見被告應無殺害告訴人乙○○之故意，而僅屬一般傷害
    之故意。
五、綜上所述，衡諸被告行為起因及其客觀舉動，尚不足以認定
    其行為時有殺害告訴人乙○○之故意，不能證明其該當於殺
    直系血親尊親屬未遂罪，應僅係犯刑法第277 條第1 項之傷
    害犯行，本罪依同法第287 條規定，須告訴乃論，茲據告訴
    人乙○○、丙○○於原審具狀撤回傷害告訴，因本件檢察官
    係以實質一罪起訴，被告並經本院論罪科刑如前，爰就被告
    所犯傷害部分不另諭知不受理之判決。
參、被告經合法傳喚，無正當理由不到庭，爰不待其陳述逕行判
    決。
肆、適用之法律：
    (一)刑事訴訟法第369 條第1 項前段、第371 條、第364 條、
      第299 條第1 項前段。
    (二)刑法第305 條、第55條、第47條第1 項，刑法施行法第1
      條之1 第1 項、第2 項前段。
本案經檢察官吳春麗到庭執行職務。
中    華    民    國    97    年    11    月    27    日
                  刑事第七庭  審判長法  官  陳晴教
                                    法  官  游紅桃
                                    法  官  楊智勝
以上正本證明與原本無異。
檢察官如不服本判決，應於收受送達後10日內向本院提出上訴書
狀，其未敘述上訴之理由者並得於提起上訴後10日內向本院補提
理由書（均須按他造當事人之人數附繕本）「切勿逕送上級法院
」。
被告不得上訴。
                                    書記官  李麗花
中    華    民    國    97    年    12    月    1     日
附錄：本案論罪科刑法條
刑法第305條
（恐嚇危害安全罪）
以加害生命、身體、自由、名譽、財產之事，恐嚇他人致生危害
於安全者，處2年以下有期徒刑、拘役或3百元以下罰金。


司法院資訊處製作；財團法人民間司法改革基金會備份。
